【裁判字號】    99,消債抗,38
【裁判日期】    990309
【裁判案由】    聲請更生程序
【裁判全文】
臺灣高雄地方法院民事裁定            99年度消債抗字第38號
抗  告  人  甲○○
上列抗告人因消費者債務清理事件聲請更生，對於中華民國98年
12月30日本院98年度消債更字第1283號裁定提起抗告，本院裁定
如下：
    主  文
抗告駁回。
抗告程序費用新台幣壹仟元由抗告人負擔。
    理    由
一、抗告意旨略以：抗告人雖與聯邦商業銀行股份有限公司（下
    稱聯邦銀行）達成自民國95年4 月起、分100 期、利率3.88
    % 、每月繳納新台幣（下同）11,380元之還款協議（下稱系
    爭協商）；然所謂協商，僅為債權銀行為自身利益考量，單
    方面提出還款方案，債務人僅能被迫接受超出本身能力之優
    惠還款方案，或拒絕接受協商，而抗告人為保持信用記錄及
    幾近20 %循環利率之還款壓力下，被迫接受每月還款11,380
    元之系爭協商。又抗告人於系爭協商時，以臨時工作為生，
    每月收入約17,000元，縱使不負擔任何家庭開銷及扶養費，
    以98年度台灣省每人每月最低生活標準9,829 元計算，扣除
    個人必要生活費用後，可支配金額亦不足繳納系爭協商款；
    況抗告人尚需協助扶養罹有重度憂鬱症之岳母吳鴻峎，是系
    爭協商金額高達11,380元，已逾抗告人所能負擔之範圍，客
    觀上確有不可歸責於抗告人之事由致不能清償。原審以抗告
    人繳納系爭協商款16期，且未提出有舉債還款之事實及證據
    ，逕予駁回聲請，顯有違誤。爰依法提起本件抗告。並聲明
    ：原裁定廢棄，准予裁定開始更生程序。
二、按債務人不能清償債務或有不能清償之虞者，得依本條例所
    定更生或清算程序，清理其債務，消費者債務清理條例（下
    稱消債條例）第3 條定有明文。蓋經濟上陷於困境之消費者
    ，若任其於惡性循環之債務窘境中自生自滅，其將衍生嚴重
    之社會問題，致難以維持安定之社會經濟秩序，故有予之分
    別情形依更生或清算之程序清理其債務之必要，藉以妥適調
    整其與各相關債權人等間之權利義務關係，以謀求消費者經
    濟生活之更生機會，從而健全社會經濟發展。惟私法上債之
    關係，係以當事人間之信賴關係為基礎，為社會經濟組織之
    重要支柱，故當事人於以法律行為追求自己之利益之際，亦
    應顧及對方之利益，並考量債權債務在社會上之作用，本於
    誠實及信用之原則，行使其債權及履行其債務，故債務人之
    消費者欲以上開條例為其所負義務之調整者，自應本於誠信
    原則之本旨，僅在其不能清償債務或有不能清償之虞而使其
    陷於經濟上之困境時，始得准許之，以避免其藉此善意之立
    法而惡意圖謀減免債務，致使社會陷於道德之危險，並因此
    使信用緊縮而造成社會經濟之動盪。再者，依消債條例第15
    1 條第1 項、第5 項規定，係採「協商前置主義」，而債務
    人於協商程序中，自應本於個人財產及收支狀況，依最大誠
    信原則，商討解決方案，如終究不能協商，於聲請更生或清
    算時，法院審酌上開條文所謂「不能清償或有不能清償之虞
    」，允宜綜衡債務人全部收支及財產狀況，評估是否已不能
    維持符合人性尊嚴之最基本生活條件，如曾有協商方案，其
    條件是否確實不能達到上開基本之要求等，為其判斷之準據
    。又聲請更生或清算不合程式或不備其他要件者，法院應以
    裁定駁回之，但其情形可以補正者，法院應定期間先命補正
    ，消債條例第8 條亦有明文。
三、經查：
  (一)抗告人現積欠聯邦銀行等債權人計994,119 元，前於95年4
    月12日依金融主管機關協調成立之中華民國銀行公會會員辦
    理消費金融案件無擔保債務協商機制與債權人達成分期還款
    協議，同意自95年4 月起、分100 期、利率3.88% 、每月繳
    納11,380元方式償還，而抗告人僅繳納至96年8 月止，即未
    再依系爭協商繼續履行分期償還等情，有抗告人提出之債權
    人清冊1 份、財團法人金融聯合徵信中心當事人綜合信用報
    告及專用債權人清冊各1 份、協議書1 份、聯邦銀行陳報狀
    、前置協商退件通知函（原審卷第7 、8 頁、第50頁、第35
    至37頁、第104 頁、第38頁）等附卷可稽。
  (二)抗告人雖陳稱為臨時工，每月收入約17,000元，扣除協商款
    後，已無法支付個人最低生活費用，實無力負擔協商金額云
    云。惟查，觀之抗告人96年度所得為35,939元、97年度所得
    83,772元，平均每月收入2,295 元、6,981 元，有96、97年
    度綜合所得稅各類所得資料清單各1 紙（原審卷第14、15頁
    ）可考；且依抗告人所提供之薪資轉帳資料（原審卷第17、
    18 頁 ），除96年12月薪資為11,951元外，自97年1 月起至
    4 月止，薪資所得合計104,757 元，平均每月薪資所得26,1
    89元；又抗告人雖提出95、96年間，於阿德小吃店之收入明
    細表（原審卷第74頁），然此係抗告人自行製作，並未提出
    相關資料以為釋明其工作性質及每月收入狀況；再抗告人自
    系爭協商成立時至毀諾期間，即自95年4 月12日起至96年8
    月止，並無勞工保險投保資料，有勞工保險被保險人投保資
    料表明細1 紙（詳卷第55頁）可考。經核上開事證資料互核
    以觀，抗告人每月實際收入是否僅17,000元，尚非無疑。
  (三)次查，抗告人雖主張先前由配偶梁敏協助支應，始能繳納長
    達16期之協商款，嗣因梁敏自身亦負債累累，已無法持續協
    助而毀諾云云。惟查，梁敏於系爭協商前，即負有相當債務
    ，非於協商後始發生負債之情事，有梁敏之財團法人金融聯
    合徵信中心當事人綜合信用報告及專用債權人清冊各1 份（
    見本院審第5 至8 頁）可按；且抗告人亦未能提出由梁敏協
    助還款之相關事證，以為釋明；是抗告人主張上情，並不可
    採。又如抗告人所述，係梁敏協助清償系爭協商款項，可見
    梁敏有相當之資力，是由梁敏直接扶養其母吳鴻峎即可，何
    需由抗告人協助扶養吳鴻峎，再由梁敏協助抗告人清償債務
    ？且抗告人亦未提出相關支出單據以資證明確有該筆支出，
    是難認抗告人此部分主張可採。
  (四)按依債務人與金融機構協商成立者，除非因不可歸責於己之
    事由，致履行顯有重大困難，否則不得聲請更生或清算，消
    債條例第151 條第5 項規定意旨甚明。是債務清償方案成立
    後，應由債務人按其條件履行，惟如於其後發生情事變更，
    在清償期間收入或收益不如預期，致該方案履行困難甚或履
    行不能，而有不可歸責於己之事由，始能聲請更生或清算。
    此項規定旨在避免債務人任意毀諾已成立之協商，濫用更生
    或清算之裁判上債務清理程序，蓋以債務清償方案係經當事
    人行使程序選擇權所為之債務清理契約，債務人應受該成立
    之協議所拘束。債務人既已與金融機構協商成立，如認該協
    商方案履行有其他不適當情形，自仍應再循協商途徑謀求解
    決。查，抗告人未說明其於95年間債務協商成立，與其於96
    年8 月毀諾、未依協議還款時，期間收入有何重大變化，則
    抗告人既能依原協商條件，依約繳付長達16期協商應繳納之
    款項，且聲請人既願與上揭金融機關達成還款協商，在無特
    殊情事之情形下，顯係在綜合評估其還款能力後，方與金融
    機關成立每月還款11,380元之協商條件。準此，本件既無情
    事變更，而抗告人亦無重大履行困難之處，則其縱有履行不
    便，亦得經由個別債權銀行協商程序以求適當履債，堪認債
    務人尚乏不可歸責於己致履行顯有重大困難之情形可言。
四、綜上所述，本件抗告人聲請更生，既無法立證其確於與金融
    機關達成系爭協商後，有不可歸責於己之事由，且依原協商
    條件履行亦非顯有重大困難，應屬聲請更生之要件不備，又
    無從補正，依首揭條文之意旨，自應駁回其更生之聲請。原
    裁定據此駁回抗告人更生之聲請，於法並無違誤，抗告意旨
    猶執前詞，指摘原裁定不當，為無理由，應予駁回。
五、據上論結，本件抗告為無理由，依消費者債務清理條例第15
    條，民事訴訟法第495條之1第1項、第449條第1項、第78條
    ，裁定如主文。
中    華    民    國    99    年    3     月     9    日
                  民事第五庭  審判長法  官  李昭彥
                                    法  官  李育信
                                    法  官  洪榮家
上為正本係照原本作成。
不得再抗告。
中    華    民    國    99    年    3     月     9    日
                                    書記官  胡美儀

司法院資訊處製作；財團法人民間司法改革基金會備份。
